【裁判字號】    98,行專訴,90
【裁判日期】    990128
【裁判案由】    新型專利舉發
【裁判全文】
智慧財產法院行政判決
                                    98年度行專訴字第90號
                                    99年 1月 7日辯論終結
原      告  穩正企業股份有限公司
代  表  人  甲○○
被      告  經濟部智慧財產局
代  表  人  乙○○（局長）
訴訟代理人  丁○○
參  加  人  守柏企業有限公司
代  表  人  丙○○
上列當事人間因新型專利舉發事件，原告不服經濟部中華民國98
年7 月7 日經訴字第09806114760 號訴願決定，提起行政訴訟，
並經本院裁定命參加人獨立參加本件被告之訴訟。本院判決如下
：
    主  文
原告之訴駁回。
訴訟費用由原告負擔。
    事實及理由
一、事實概要：
    參加人守柏企業有限公司（下稱守柏公司）於民國94年8 月
    19 日 以「高爾夫球車彎折收合裝置」向被告申請新型專利
    ，經被告編為第9421 4195 號進行形式審查，准予專利後發
    給新型第M281672 號專利證書（下稱系爭專利）。嗣原告提
    出西元2000年8 月15日公告之美國第6102431 號專利案（下
    稱引證案），主張參加人之系爭專利違反專利法第94條第1
    項第1 款及第4 項規定，不符新型專利要件，對之提起舉發
    。案經被告審查，以98年2 月24日（98）智專三(一)05017 字
    第09820097750 號專利舉發審定書為「舉發不成立」之處分
    。原告不服，提起訴願，經訴願決定駁回，原告猶未甘服，
    遂向本院提起行政訴訟。本院因認本件訴訟之結果，參加人
    之權利或法律上利益將受損害，爰依行政訴訟法第42條第1
    項規定，依職權裁定命參加人獨立參加本件訴訟。
二、本件原告經合法通知，未於最後言詞辯論期日到場，茲據其
    先前所為陳述略記如下：
  (一)引證案雖無系爭專利之固定件，然系爭專利之固定件與中間
    桿件相固接，並於此固定件上、下二側，各樞接活動件，固
    定件上與活動件之樞接處，同時與上、下蓋固定，是固定件
    乃與上、下蓋完全固接，彼此無相對運動，僅提供活動件在
    固定件樞接處上為旋轉運動，而中桿件與上、下蓋以下亦完
    全固接，因此固定件除了增加強度外並無特殊之功用。又系
    爭專利與引證案之收合動作與程序均相同，係將繩帶往上，
    提翹片後端亦受連動往上提，繼順勢下壓上桿部，使上桿部
    朝中間桿部處位移，同時上桿部所連接的活動件（齒盤）藉
    其齒部，即行帶動相嚙合之活動件（齒盤）同向作動，使其
    活動件（齒盤）固接之下桿部亦同往中間桿部移動，達到一
    次快速摺疊收合之效果，為了達到上述相同之快速摺疊收合
    效果，其整個機構之主要零件為兩個互相嚙合之活動件（齒
    盤）間運動之卡榫，外部並以上下兩個外蓋包覆兩個互相嚙
    合之活動件（齒盤），足見兩者於整體之功能與主要零件均
    相同。
  (二)系爭專利與引證案相較，兩者之技術特徵縱稍有差異，然其
    差異卻屬通常知識之等效置換。且系爭專利與引證案於整體
    功能性或細部零件功能性等方面，均有轉用、置換、改變或
    組合引證案所揭露之內容而構成，依被告所公告之「專利審
    查基準」第3.4.1 規定，應以系爭專利所屬技術領域中具有
    通常知識者基於申請時之通常知識及引證案相關先前技術，
    認定會促使其轉用、置換、改變或組合該先前技術所揭露之
    內容而構成，亦即系爭專利為其所屬技術領域中具有通常知
    識者依申請前引證案之先前技術顯能輕易完成者，故不具進
    步性，而違反專利法第94條第4 項規定等情。並聲明求為判
    決撤銷訴願決定及原處分。
三、被告則以：
  (一)原告主張引證案雖無系爭專利之固定件，然系爭專利之固定
    件與中間桿件相固接，彼此無相對運動，僅提供旋轉運動，
    固定件除了增加強度外，並無特殊之功用，且兩者之收合動
    作與程序相同，整體功能與主要零件亦相同，不論整體功能
    或細部零件功能性等均有轉用、置換、改變或組合該先前技
    術所揭露之內容而構成，是系爭專利已違反專利法第94條第
    4 項規定，故不具進步性。惟系爭專利為一種高爾夫球車彎
    折收合裝置，係設有一與車體之中間桿部相固接之固定件，
    並於此固定件二側處各樞接有活動件，且令此二活動件各與
    車體之上桿部及下桿部作固設，另在該二活動件具設有相互
    嚙合之齒部，且在二活動件齒部上端處呈具可作相互抵合之
    卡緣，另在其一活動件的末端齒部處係成型有一卡抵部，又
    在此活動件之齒部處抵設有一可作活動復位之翹片；藉由該
    活動件其上端所具卡緣及末端成型之卡抵部之設立，可令使
    用者於展開及收合車體時，皆可一次迅速調整到定位者。而
    引證案係一種可折疊式的嬰兒車折疊機構，其具有一可方便
    收納或運送的結構，該折疊機構可讓使用者以單手，即可完
    成嬰兒車折疊或展開的動作。該嬰兒車另包含有一後輪快速
    釋放結構，一腳踏停車制動器及一頂蓬展開裝置。其中折疊
    機構係由二個之嚙合之齒輪與一個負載彈簧活塞所組成，齒
    輪片上並前後各樞接一刀刃從動件用以在展開時，藉由刀刃
    從動件與負載彈簧活塞之卡掣，使嬰兒車維持在展開之位置
    。另當使用者往上扳動釋放桿時，釋放桿前端則壓縮負載彈
    簧活塞，使負載彈簧活塞往下移動，此時刀刃從動件因脫離
    卡掣位置，則呈現釋放位置。兩者之構造及整體組合型態並
    不相同，難以證明系爭專利不具新穎性。
  (二)系爭專利之技術特徵於折收時僅利用繩帶拉動翹片，使翹片
    脫離二活動件齒部之抵設；而展開時，係扳動車體以帶動相
    固接的二活動件齒部相互推抵翹片，齒部會與翹片敲擊發出
    聲響，至二活動件相互卡抵限位後，而翹片則受扭力彈簧之
    回推，再行回復至與齒部相抵之狀態而固定，藉此達成一次
    展開到位之功效，此有系爭專利說明書第7 、8 頁說明可稽
    。至引證案之技術特徵能免除鎖住且摺疊機構從被鎖住和打
    開位置釋放時，對抵住負載彈簧之活塞縮回方法被啟動，允
    許從動件對活塞旋轉，其中該活塞和從動件有一傾斜的契合
    傾向於將活塞開進摺疊機構之鎖住和打開，及釋放桿以支點
    銷釘樞接定位於支點圓盤上，該支點圓盤並被固定在框之內
    部，該釋放桿之前端緣與活塞相卡抵，而活塞底端位於後支
    架內並具有一負載彈簧，以供活塞與釋放桿復位等技術手段
    有別。又況，系爭專利僅以翹片受扭力彈簧之回推即能達成
    相抵固定，至引證案之該釋放桿須與活塞相卡抵，而活塞底
    端位於後支架內並具有一負載彈簧以供活塞與釋放桿復位之
    作動機構簡單。是系爭專利之技術特徵仍有別於引證案之技
    術特徵，並非引證案顯能輕易轉用、置換或組合而成者，自
    難證明系爭專利為其所屬技術領域中具有通常知識者依申請
    前引證案之先前技術顯能輕易完成者。是系爭專利自無違反
    專利法第94條第4 項規定等情，茲為抗辯。並聲明駁回原告
    之訴。
四、參加人主張：
    參加人未於準備程序到場，亦未提出書狀或作何聲明。
五、參酌上開當事人之陳述，可知本件主要爭點乃為：引證案可
    否證明系爭專利申請專利範圍第1 項不具進步性？系爭專利
    有無違反專利法第94條第4 項規定？有茲分述如下：
  (一)本件原告經合法通知，無正當理由未於最後言詞辯論期日到
    場，經核並無民事訴訟法第386 條各款所列情形，爰依被告
    之聲請，准由其為一造辯論判決，合先敘明。
  (二)按利用自然法則之技術思想，對物品之形狀、構造或裝置之
    創作，而凡可供產業上利用者，得依法申請取得新型專利，
    為專利法第93條及第94條第1 項前段所明定。次按新型如係
    「申請前已見於刊物或公開使用者」及「新型專利無第1 項
    所列情事，但為其所屬技術領域中具有通常知識者依申請前
    之先前技術顯能輕易完成時。」，仍不得依法申請取得新型
    專利，同法第94條第1 項第1 款及第4 項亦有明文。
  (二)查本件原告係主張參加人守柏公司於94年8 月19日以「高爾
    夫球車彎折收合裝置」向被告所申請，經被告進行形式審查
    之後發給新型第M281672 號專利證書之系爭專利違反專利法
    第94條第1 項第1 款及第4 項規定，不符新型專利要件為由
    ，對之提起舉發。而原告對系爭專利提出舉發所檢附之證據
    ，主要乃系爭專利公告本、西元2000年8月15日公告之美國
    第6102431 號專利案及證據二之中譯本。綜觀原告主要爭執
    點，乃認為上開美國專利雖無系爭專利之固定件，然因系爭
    專利之固定件11，與中間桿件21相固接，並於此固定件11上
    、下二側各樞接活動件12、13，固定件11上與活動件12、13
    之樞接處同時與上下蓋3 、5 固定，是以固定件11主要在與
    上下蓋3 、5 完全固接，彼此無相對運動，僅提供活動件12
    、13在固定件11樞接處上做旋轉運動之用。由於本件原告據
    以主張參加人系爭專利不具進步性之引證案除上開美國專利
    案外，尚有系爭專利說明書中所陳述之先前技術部分，是以
    就參加人系爭專利有效性之判斷，尚應考量系爭專利所述及
    之所謂先前技術，自不待言。而依系爭專利說明書所載，一
    般高爾夫球車為減少其儲收或攜帶運送時所佔用之空間，乃
    設有將車體作折疊收合之結構設計，然於將折疊收合之車體
    再行展開時，使用者往往因無從得知是否車體已展開至定位
    ，而常於車體展開至定位後仍再行施力，以確認車體無法再
    作展開，不僅造成使用者操作上的不便，且於日久使用後，
    亦會因該不當的施力，致使構件有損壞之虞。系爭專利為改
    善上揭缺失，乃就高爾夫球車彎折收合裝置加以改良，依系
    爭專利說明書所述，其係設有一與車體之中間桿部相固接之
    固定件，並於此固定件二側處各樞接有活動件，且令此二活
    動件各與車體之上桿部及下桿部作固設，另在該二活動件具
    設有相互嚙合之齒部，且在二活動件齒部上端處呈具可作相
    互抵合之卡緣，另在其一活動件的末端齒部處係成型有一卡
    抵部，又在此活動件之齒部處抵設有一可作活動復位之翹片
    ，藉由該活動件其上端所具卡緣及末端成型之卡抵部之設立
    ，可令使用者於展開及收合車體時，皆可一次迅速調整到定
    位，以增進操作之便利性。系爭專利之創作為達上開目的，
    依其申請專利範圍記載，其所揭露之技術特徵分別為：「1.
    一種高爾夫球車彎折收合裝置，係設有一與車體之中間桿部
    相固接之固定件，並於此固定件二側處各樞接有活動件，且
    令此二活動件各與車體之上桿部及下桿部作固設，另在該二
    活動件具設有相互嚙合之齒部，且在二活動件齒部上端處呈
    具可作相互抵合之卡緣，另在其一活動件的末端齒部處係成
    型有一卡抵部，且在此活動件之齒部處抵設有一可作活動復
    位之翹片；復藉二對應套殼對合固接，以將此彎折收合裝置
    包設固定於內者。」、「2. 如申請專利範圍第1 項所述高
    爾夫球車彎折收合裝置，其中，該翹片前端係與其一活動件
    之齒部相卡抵，並令此翹片後端由固定件具設之溝槽穿出，
    繼於該翹片中段處所具貫孔樞接一定位桿，又令此定位桿容
    置套殼所具容槽，再於該容槽底側具設一扭力彈簧，而此扭
    力彈簧之一端腳係抵於該翹片底緣處，藉此扭力彈簧即可供
    翹片行復位之作動者。」、「3. 如申請專利範圍第1 項所
    述高爾夫球車彎折收合裝置，其中，於該固定件一側具設有
    壓掣片，以供壓掣於定位桿上，以令樞接於定位桿上之翹片
    作穩固之定位。」（詳細結構參附件圖示）。系爭專利依上
    開申請內容所述，可知其申請專利範圍第1 項為獨立項，其
    餘為附屬項。
  (三)如前所述，本件原告據以舉發之證據，除系爭專利之公告本
    之外，主要乃2000年8 月15日公告之美國專利第6102431 號
    專利案。查上開美國專利案其所揭露之技術特徵主要乃一種
    可折疊式之嬰兒車折疊機構，其具有一可方便收納或運送之
    結構，該折疊機構可讓使用者以單手，即可完成嬰兒車折疊
    或展開之動作；該嬰兒車另包含有一後輪快速釋放結構，一
    腳踏停車制動器，及一頂蓬展開裝置，其中折疊機構係由具
    有兩個嚙合之齒輪13、14及一個負載彈簧活塞17所組成，齒
    輪片前後尚各樞接一刀刃從動件15，用以於展開時，藉由刀
    刃從動件15與負載彈簧活塞17之卡掣，使嬰兒車維持在展開
    之位置，此外，當使用者往上扳動釋放桿18時，釋放桿前端
    則壓縮負載彈簧活塞17，使負載彈簧活塞17往下移動，此時
    刀刃從動件15因脫離卡掣位置，則呈現釋放位置（詳細結構
    參附件圖示）。茲比較系爭專利與上開引證案之技術特徵，
    可知系爭專利申請專利範圍第1 項之兩活動件，於引證案之
    齒盤13、14亦有相同設計；而系爭專利申請專利範圍第1 項
    之「二活動件各與車體之上桿部及下桿部作固設」部分，亦
    可見於引證案圖二齒盤13、14之後端與桿件接合之上桿件2
    及下桿件4；至於系爭專利申請專利範圍第1 項之「二活動
    件具設有相互嚙合之齒部」部分，於引證案圖2 或圖3 齒盤
    13、14上之齒部亦有類似之設計；另系爭專利申請專利範圍
    第1 項之「活動件齒部上端處呈具可作相互抵合之卡緣」結
    構，在引證案圖2 或圖3 齒盤13、14上之卡緣亦有相同之技
    術特徵；再者，系爭專利申請專利範圍第1 項之「二對應套
    殼對合固接，以將此彎折收合裝置包設固定於內者」之結構
    設計，亦與引證案圖1 之釋放裝置之外觀結構相同。
  (四)承上所述，系爭專利與引證案之間雖有上開相同或類似之技
    術特徵，惟引證案與系爭專利就其所揭露之技術特徵亦有下
    列之相異點：1.引證案並未揭示系爭專利申請專利範圍第1
    項所載之「一與車體之中間桿部相固接之固定件, 並於此固
    定件二側處各樞接有活動件」以及「其一活動件的末端齒部
    處係成型有一卡抵部」之結構特徵；2.引證案亦未揭露系爭
    專利申請專利範圍第1 項所述之「在此活動件之齒部處抵設
    有一可作活動復位之翹片」技術特徵，是以就系爭專利與引
    證案二者結構外觀相較，尚難以引證案證明系爭專利申請專
    利範圍第1 項不具新穎性。再者，系爭專利係直接以翹片前
    端作為兩活動件（齒盤）之齒部處卡抵元件為其展開固定方
    式，而引證案則係利用桿體展開時連動其上之齒盤，進而帶
    動齒盤上之刀刃從動件15、16，使刀刃從動件15、16之前端
    卡掣負載活塞17，於卡掣後，使兩齒盤維持在展開位置為其
    展開方式，兩者顯然不同。又系爭專利係利用繩帶將翹片上
    提，使翹片前端脫離活動件齒部之抵設，藉兩齒盤之轉動，
    壓下桿體，於活動件所設之卡抵部卡抵定位於翹片前端處，
    以完成其收合動作；而引證案則係利用繩帶34將釋放桿上提
    ，使釋放桿前端壓下負載活塞17，因此際齒盤上之刀刃從動
    件缺少卡掣元件之卡抵，兩齒盤呈轉動釋放狀態，得以因此
    壓下桿體完成收合動作。就此部分而言，系爭專利與引證案
    所揭露之技術特徵亦明顯不同。而依上述技術特徵，可知系
    爭專利申請專利範圍第1 項係利用翹片本身作為卡抵元件，
    配合卡抵部之作動以完成定位功能；而引證案則係使用釋放
    桿與負載活塞17，且以負載活塞17作為卡抵元件，不僅兩者
    內部結構之作動情形不同，翹片（釋放桿）本身所提供之功
    能也不同。此外，系爭專利申請專利範圍第1 項所揭露之利
    用翹片配合其中之一活動件卡抵部設計，可進一步於收合時
    使翹片定位，並達成系爭專利之創作目的，方便使用者運送
    高爾夫球桿，並知悉車體是否已完成展開收合定位，避免進
    一步不當施力。引證案並未揭露上開功效，是以比較兩者，
    自難認為系爭專利申請專利範圍第1 項所揭露之技術特徵，
    為所屬技術領域中具有通常知識者依申請前之引證案得以輕
    易完成，系爭專利申請專利範圍第1 項自具有進步性。
  (五)系爭專利申請專利範圍第2-3 項既係依附於申請專利範圍第
    1 項獨立項之附屬項，其技術內容自包含獨立項之所有技術
    特徵，而引證案既難證明系爭專利申請專利範圍第1 項不具
    新穎性及進步性，自亦難證明系爭專利申請專利範圍第2-3
    項不具新穎性及進步性。此外，系爭專利之申請標的為「高
    爾夫球車彎折收合裝置」，其使用場合為高爾夫球具之運送
    ，而引證案乃「折疊式嬰兒車及其收合結構」，其使用場合
    乃嬰幼兒乘坐及推行，兩者在應用領域上並不相同，是以兩
    者所著重之結構設計也有不同。系爭專利主要之目的既在於
    方便使用者對於高爾夫球桿之運送，並讓使用者得知車體是
    否展開收合定位，以避免進一步之施力，由其所揭櫫之技術
    特徵及結構設計已可達成其創作目的，且具備車體一次收合
    展開之功能，自應視符合新型專利進步性的規範。
六、綜上所述，引證案並無法證明系爭專利申請專利範圍第1項
    不具進步性，是系爭專利並無違反專利法第94條第4 項規定
    。原處分依法為舉發不成立之處分並無不合，訴願決定予以
    維持，亦無違誤；原告徒執前詞，聲請撤銷原處分及訴願決
    定，為無理由，應予駁回。
七、本件事證已明，兩造其餘主張或答辯，已與本院判決結果無
    影響，爰毋庸一一論列，併此敘明。
據上論結，本件原告之訴為無理由，依智慧財產案件審理法第1
條、行政訴訟法第98條第1 項前段、第218 條，民事訴訟法第38
5 條，判決如主文。
中    華    民    國    99    年    1     月    28    日
                    智慧財產法院第一庭
                          審判長法  官  李得灶
                                法  官  林欣蓉
                                法  官  汪漢卿
以上為正本係照原本作成。
如不服本判決，應於送達後20日內，向本院提出上訴狀並表明上
訴理由，如於本判決宣示後送達前提起上訴者，應於判決送達後
20日內補提上訴理由書（須按他造人數附繕本）。
中    華    民    國    99    年    1     月    28    日
                                書記官  邱于婷


司法院資訊處製作；財團法人民間司法改革基金會備份。
